【裁判字號】    98,上易,854
【裁判日期】    980630
【裁判案由】    詐欺
【裁判全文】
臺灣高等法院臺中分院刑事判決         98年度上易字第854號
上  訴  人
即  被  告  甲○○
                    指定送達處.
上列上訴人因詐欺案件，不服臺灣臺中地方法院97年度易字第31
03號中華民國98年4月16日第一審判決（起訴案號：臺灣臺中地
方法院檢察署96年度偵緝字第3378號），提起上訴，本院判決如
下：
    主  文
原判決撤銷。
甲○○犯如附表壹編號一至三所示之罪，各處如附表壹編號一至
三「主文欄」所示之刑。應執行有期徒刑拾月，如易科罰金，以
新臺幣壹仟元折算壹日。
    犯罪事實
一、甲○○（原名江慶隆）曾於民國89年12月6日，因連續2次以
    無法兌現之空頭支票向他人詐借款項之詐欺案件，由臺灣臺
    中地方法院以89年度易字第571號判處有期徒刑5月，經上訴
    後，於90年3月20日由本院以90年度上易字第350號駁回上訴
    確定，於92年7月7日易科罰金執行完畢。詎仍不知警惕，因
    經濟狀況不佳而缺錢，明知無力提供擔保以向他人借款，亦
    無資力清償所借款項，竟持來源不明、明知無法兌現之支票
    向他人詐借支票、現金，先、後3次各別起意，基於為自己
    不法所有意圖之詐欺取財犯意：（一）於95年8月16日，在
    丙○○所經營臺中市南屯區麗水巷5之13之1號「斯祿股份有
    限公司」，持明知無法兌現之如附表貳編號一所示之支票1
    張，向丙○○佯稱係其經營汽車修配廠業務往來所收取之客
    票，並以之為擔保，向丙○○詐借新臺幣（下同）17萬8 千
    元，使丙○○信以為真、陷於錯誤，而開立付款人為合作金
    庫黎明分庫、支票帳號、支票號碼均不詳、面額16萬8566
    元（即借款金額17萬8千元扣除53天利息9434元後之金額）
    之支票1張（起訴書誤載丙○○係交付現金16萬5千元）；嗣
    上開支票屆期因拒絕往來退票後，其復交付如附表貳編號二
    所示之支票1張與丙○○作為清償之用，惟屆期經丙○○提
    示，亦被以發票人簽章不符（尚無證據足認係無權發票之偽
    造支票）及存款不足為由而遭退票。（二）又於95年8月下
    旬某日，在臺中市合作金庫黎明分行，持明知無法兌現之如
    附表貳編號三所示之支票1張，向丙○○佯稱係其經營汽車
    修配廠業務往來所收取之客票，且以之為擔保，向丙○○詐
    借16萬5千元，使丙○○陷於錯誤，而交付現金15萬4千7百
    元（即借款金額16萬5千元扣除61天之利息10300元後之款項
    ，起訴書誤載為19萬元）。（三）再於95年9月初某日，在
    臺中市合作金庫黎明分行，持明知無法兌現之如附表貳編號
    四所示之支票1張，向丙○○騙稱為其經營汽車修配廠業務
    往來所收取之客票，並以之為擔保，向丙○○詐借19萬8千6
    百元，使丙○○陷於錯誤，而交付現金18萬6883元（即借款
    金額19萬8千6百元扣除59天利息11717元後之金額）。嗣因
    其交付與丙○○供借款所用之如附表貳編號一、三、四所示
    之支票，屆期提示均因拒絕往來而遭退票，且其避不見面，
    丙○○始知受騙。
二、案經丙○○訴請臺灣臺中地方法院檢察署檢察官偵查起訴。
    理    由
一、本件有關以下所引用被告甲○○以外之人於審判外之言詞或
    書面陳述，而不符合刑事訴訟法第一百五十九條之一至第一
    百五十九條之四之規定者，業經公訴人及被告於原審準備程
    序中同意作為證據，且均經本院於審理時當庭提示而為合法
    之調查，公訴人及被告均未於言詞辯論終結前聲明異議，本
    院審酌上開證據作成或取得之狀況，並無違法或不當取證之
    情事，亦無顯不可信之情況，認為適當而均得以之作為證據
    ，是下列證據依刑事訴訟法第一百五十九條之五之規定，均
    具有證據能力，先予敘明。
二、訊據上訴人即被告（下稱被告）甲○○固坦承有於如犯罪事
    實欄一、（一）至（三）所示時、地，先後3次分別持如附
    表貳編號一、三、四所示之支票各1張，向告訴人丙○○借
    得如犯罪事實欄一之（一）所示之支票1張及如犯罪事實欄
    一之（二）、（三）所示之款項，並於如附表貳編號一所示
    之支票屆期退票後，又交付如附表貳編號二所示之支票1張
    與告訴人作為清償，且其交付與告訴人丙○○如附表貳編號
    一至四所示之支票共4張，經告訴人屆期提示均遭退票，迄
    今仍未清償告訴人款項等事實，惟矢口否認有何詐欺取財犯
    行，辯稱：伊交付與告訴人如附表貳編號一至四所示之支票
    ，均係伊經營汽車修配廠所收取之客票，伊並無詐欺之犯意
    云云。惟查：
（一）被告有於95年8月16日，在告訴人所經營之「斯祿股份有
      限公司」，持如附表貳編號一所示之支票1張，借得告訴
      人所簽發之付款人為合作金庫黎明分庫、支票帳號、號碼
      不詳、面額16萬8566元之支票1張（扣除利息），並於上
      開支票屆期經提示退票後，復交付如附表貳編號二所示之
      支票1張作為清償之用，惟屆期經提示亦遭退票；又於95
      年8月下旬某日，在臺中市合作金庫黎明分行，持如附表
      貳編號三所示之支票1張，向告訴人借款16萬5千元，告訴
      人因此交付現金15萬4千7百元（扣除利息）；再於95 年9
      月初某日，在臺中市合作金庫黎明分行，以如附表貳編號
      四所示之支票1張，向告訴人借款19萬8千6百元，告訴人
      交付現金18萬6883元（扣除利息）等情，亦據證人即告訴
      人丙○○於原審審理時證述綦詳（見原審卷第165至167頁
      ）。
（二）如附表貳編號一至四所示之支票，均係被告在交付與告訴
      人不久前所收受一節，已據被告於原審97年11月4日行準
      備程序時陳明在卷（見原審卷第72頁反面），被告於短期
      間內收取如附表貳編號一至四所示均無法兌現之支票，已
      有可疑。況被告就如附表貳編號一所示支票之來源，先於
      偵查中供稱係「張浩祥」所交付抵付欠債之支票（見96年
      度偵緝字第3378號卷第48、49頁），於原審行準備程序時
      則改稱係「葉志偉」所交付之修車費用（見原審卷第23頁
      、第73頁反面）；就如附表貳編號二所示之支票，於原審
      97年8月21日行準備程序時陳稱係「張浩祥」交付供票貼
      之用（見原審卷第23頁），於原審97年11月4日行準備程
      序時則又稱係「葉志偉」因如附表貳編號一所示之支票跳
      票後所交付（見原審卷第73頁反面）；就如附表貳編號三
      所示之支票，於偵查中供稱係亨亮遊覽公司之「廖經理」
      交付之車輛噴漆款（見96年度偵緝字第3378號卷第32頁）
      ，於原審97年8月21日、同年11月4日行準備程序時則稱係
      「張浩祥」所交付之支票；就如附表貳編號四所示之支票
      ，於原審97年8月21日行準備程序時陳稱係「葉志偉」支
      付之修車費用（見原審卷第23頁），於原審97年11月4日
      行準備程序時則先、後陳稱係「巫總」、「廖經理」交付
      之噴漆款（見原審卷第73頁反面）。被告就如附表貳編號
      一至四所示之支票4張，究係向何人所收取及其收票之原
      因，先後所述均有顯然之不同，且原審曾依被告所提供「
      葉志偉」之身分證統一編號查址之結果，實際上該人之姓
      名應為「丁○○」（證人丁○○業經原審以證人身分傳、
      拘無著），被告於原審審理時猶稱：伊所稱交付支票之「
      葉志偉」，係葉子的葉，志氣的氣，偉大的偉等語（見原
      審卷第16 7頁），被告對與之有面額非少之支票往來對象
      ，竟不知其真實姓名，亦無法提供其所稱「張浩祥」、「
      巫總」、「廖經理」之年籍資料以供查證，供詞已有疑，
      且如附表貳編號一至三所示之支票背書人分別係「林義誠
      」、「林湯賢」、「林奇峰」，如附表貳編號四所示之支
      票則無任何前手之背書簽名，又如附表貳編號一至四所示
      之支票均無發票人之背書等情，有上揭支票之正、反面影
      本在卷（如附表貳編號一至四之支票，依序見96年度偵緝
      字第3378號卷第53、54頁、96年度偵字第11449號卷第4、
      5 、6頁）可稽，被告於原審審理時並稱：伊確未要求交
      票之人背書，且伊並不認識上揭支票之背書人「林義誠」
      、「林湯賢」、「林奇峰」等語，被告雖另辯稱：伊沒有
      要求交票之人背書，係出於疏忽云云，惟被告自承其經營
      汽車修配廠已有多年，亦有支票交易往來及背書之經驗，
      並知悉支票背書之意義及效果等語（見原審卷第182頁反
      面、第183頁），而被告竟就如附表貳編號一至四所示之
      支票，均未要求交付支票者背書，顯與常情有悖，被告所
      辯係因疏失云云，委無可採，被告對於如附表貳編號一至
      四所示之支票，均係無法兌現之支票，主觀上應有認識，
      其竟持以向告訴人佯稱係其經營修配廠業務往來所收取之
      客票，以向告訴人詐借支票及現金，被告自有施用詐術而
      使告訴人陷於錯誤以交付支票或現金之詐欺行為甚明。
（三）被告於如犯罪事實欄一之（一）至（三）所示之時間，向
      告訴人詐得如犯罪事實欄一之（一）至（三）所示之支票
      及現款後，迄今均未清償分文，且之後避不見面，已據證
      人即告訴人丙○○證述明確，足認被告於如犯罪事實欄一
      之（一）至（三）所示之時間向告訴人詐借支票及現金時
      ，確已無資力清償，且主觀上具有為自己不法所有意圖之
      詐欺犯意甚明。
（四）再如附表貳編號二所示之支票，經告訴人屆期提示後，雖
      以存款不足及發票人簽章不符為由而退票，有退票理由單
      在卷（見96年度偵字第11449號卷第5頁）可憑，然尚無積
      極證據足認上揭發票人簽章不符之原因，係出於無制作權
      人所為，且縱該支票有遭偽造發票人之情事，亦乏被告主
      觀上知悉支票係偽造之事證，尚難認被告涉有行使偽造有
      價證券罪嫌，附此敘明。
（五）此外，復有如附表貳編號一、三、四所示支票之退票理由
      單（其退票理由均為「拒絕往來戶」，見96年度偵緝字第
      3378號卷第53頁、96年度偵字第11449號卷第4頁、第6頁
      ）、三信商業銀行股份有限公司97年10月28日三信銀管字
      第9703278號函附之開戶資料、客戶帳卡明細單、支票存
      款退票記錄表（見原審卷第55至69頁）、陽信銀行五甲分
      行97年10月30日陽信五甲字第9700042號函附之開戶資料
      、支票存款歷史交易、客戶交易明細列印、票據退票註記
      登記簿（見原審卷第82至92頁）、有限責任基隆市第二信
      用合作社97年10月30日基二信社總字第2280號函附之客戶
      存提明細表（見原審卷第93至122頁）及彰化商業銀行北
      門分行97年11月17日彰北門字第097002803號函附之支票
      存款開戶申請書、退票明細查詢、支票存款帳戶、交易明
      細查詢（見原審卷第123至153頁）在卷可佐。本件事證明
      確，被告3次詐欺取財犯行，均堪認定。
三、核被告如犯罪事實欄一之（一）至（三）所為，均係犯刑法
    第339條第1項之詐欺取財罪。被告所犯上開3罪，犯意各別
    ，應予分論併罰。又被告有如犯罪事實欄所載前科並已執行
    完畢，有原審法院89年度易字第571號刑事判決、本院90年
    度上易字第350號刑事判決（見96年度偵字第11449號卷第7
    至10頁）、臺灣高等法院被告前案紀錄表在卷可稽，其於5
    年以內故意再犯本件有期徒刑以上之3罪，均為累犯，各應
    依刑法第47條第1項之規定加重其刑。原審認被告罪證明確
    ，予以論罪科刑，固非無見，惟查：司法院於98年6月19日
    公布釋字第662號解釋，解釋文謂：「中華民國九十四年二
    月二日修正公布之現行刑法第四十一條第二項，關於數罪併
    罰，數宣告刑均得易科罰金，而定應執行刑之刑逾六個月者
    ，排除適用同條第一項得易科罰金之規定部分，與憲法第二
    十三條規定有違，並與本院釋字第三六六號解釋意旨不符，
    應自本解釋公布之日起失其效力。」亦即宣告刑法第41條第
    2項之規定違憲，並自公布日失效。原審未及依上開解釋意
    旨而適用被宣告違憲之刑法第41條第2項之規定，致未諭知
    被告所犯如附表壹所示各罪易科罰金之折算標準，及定其應
    執行刑後之易科罰金折算標準，自有違誤。被告上訴意旨略
    以：本案僅屬民事金錢借貸關係與票據無法兌現之債務不履
    行問題，且其因一時應急，而持如附表貳編號一、三、四所
    示之支票向告訴人借款，純係出於被告家中有年邁之父母待
    養，父親又屬肢體重殘人士，被告又於94年10月21日與配偶
    離婚，目前有2男待養，家境坎坷，顯無必要予以重懲，原
    審量處被告有期徒刑10月，尚嫌欠當云云，指摘原判決不當
    。惟查，被告就如附表貳編號一至四所示之支票4張，究係
    向何人收取及其收票之原因，先後所述均有明顯之不同，亦
    無法提供其所稱「張浩祥」、「巫總」、「廖經理」等人之
    年籍資料以供查證，所辯已有可疑。再者，被告所交付如附
    表貳編號三、四所示之支票，為臺灣臺中地方法院檢察署95
    年度偵字第20868號、96年度偵字第2221號偽造有價證券案
    件之被告所販售芭樂票所屬之發票公司，有該起訴書附卷可
    稽，其辯稱上開支票均非芭樂票云云，亦不足採信。另被告
    有多年做生意之經驗，亦為其所自承，竟就如附表貳編號一
    至四所示之支票，均未要求交付支票者背書，此顯與常情相
    悖，其對於如附表貳編號一至四所示之支票，均係來源不明
    且無法兌現之支票，主觀上應有認識，竟仍持以向告訴人佯
    稱係其經營遊覽車修配廠業務往來所收取之客票，而向告訴
    人詐借支票及現金，自屬施用詐術而使告訴人陷於錯誤以交
    付支票或現金之詐欺行為甚明。被告事後否認犯行，且以其
    自身家庭狀況而認原審量刑不當，均不足採，其上訴並無理
    由，惟原判決既有上開可議之處，自應由本院將原判決予以
    撤銷改判。爰審酌被告之素行、犯罪之動機、目的均係為圖
    一己之私利、如犯罪事實欄一之（一）至（三）所示3次詐
    欺取財之手段、各次詐欺所得之財物、對告訴人丙○○所生
    之損害及被告犯罪後否認犯行之態度等一切情狀，就其3次
    所為之詐欺取財犯行，分別量處如附表壹編號一至三「主文
    欄」所示之刑，並諭知易科罰金之折算標準，並定應執行有
    期徒刑10月，及諭知易科罰金之折算標準。末查，中華民國
    九十六年罪犯減刑條例於96年7月4日公布，並自同年7月16
    日施行，上開條例第2條第1項第3款雖規定：「犯罪在中華
    民國九十六年四月二十四日以前者，除本條例另有規定外，
    依下列規定減刑：三、有期徒刑、拘役或罰金，減其刑期或
    金額二分之一。」然同條例第5條則明定：「本條例施行前
    ，經通緝而未於中華民國九十六年十二月三十一日以前自動
    歸案接受偵查、審判或執行者，不得依本條例減刑。」本件
    被告前於偵查中逃匿，於中華民九十六年罪犯減刑條例96年
    7 月16日施行前之同年月2日經發布通緝，迄96年11月18日
    始為警在臺南市○區○○○路與新平路口緝獲到案，有臺灣
    臺中地方法院檢察署通緝書、臺南市警察局通緝案件移送書
    各一件在卷可考，被告所犯上開3次詐欺取財犯行，依前開
    條例第5條之規定，自均不得依該條例予以減刑，併此敘明
    。
據上論斷，應依刑事訴訟法第369條第1項前段、第364條、第299
條第1項前段，刑法第339條第1項、第47條第1項、第41條第1項
前段、第51條第5款，刑法施行法第1條之1第1項、第2項前段，
判決如主文。
本案經檢察官乙○到庭執行職務
中    華    民    國    98    年    6     月    30    日
          刑事第十庭    審判長法  官  林  照  明
                              法  官  蔡  名  曜
                              法  官  郭  瑞  祥
上列正本證明與原本無異。
不得上訴。
                              書記官  李  妍  嬅
中    華    民    國    98    年    6     月    30    日
附錄論罪科刑法條：
刑法第三百三十九條：
意圖為自己或第三人不法之所有，以詐術使人將本人或第三人之
物交付者，處五年以下有期徒刑、拘役或科或併科一千元以下罰
金。
以前項方法得財產上不法之利益或使第三人得之者，亦同。
前二項之未遂犯罰之。
附表壹：
┌──┬───────┬───────────────────────┐
│編號│犯  罪  事  實│          主        文        欄              │
├──┼───────┼───────────────────────┤
│一  │如犯罪事實欄一│甲○○意圖為自己不法之所有，以詐術使人將本人之│
│    │、（一）所示。│物交付，累犯，處有期徒刑肆月，如易科罰金，以新│
│    │              │臺幣壹仟元折算壹日。                          │
├──┼───────┼───────────────────────┤
│二  │如犯罪事實欄一│甲○○意圖為自己不法之所有，以詐術使人將本人之│
│    │、（二）所示。│物交付，累犯，處有期徒刑肆月，如易科罰金，以新│
│    │              │臺幣壹仟元折算壹日。                          │
├──┼───────┼───────────────────────┤
│三  │如犯罪事實欄一│甲○○意圖為自己不法之所有，以詐術使人將本人之│
│    │、（三）所示。│物交付，累犯，處有期徒刑肆月，如易科罰金，以新│
│    │              │臺幣壹仟元折算壹日。                          │
└──┴───────┴───────────────────────┘
附表貳：
一、付款人：三信商業銀行成功分行、發票人：煥唐企業有限公
    司、帳號：八二九０─八號、支票號碼：ＤＡ000000
    0號、面額：十七萬八千元、發票日：九十五年九月十日之
    支票一張。
二、付款人：陽信銀行五甲分行、發票人：群惟企業行莊寬裕、
    帳號：三四四─三號、支票號碼：ＡＣ0000000號、
    面額：十九萬元、發票日：九十五年十月二十五日之支票一
    張。
三、付款人：有限責任基隆市第二信用合作社港東分社、發票人
    ：阿魔斯國際股份有限公司、帳號：五０九─二號、支票號
    碼：ＲＭ0000000號、面額：十六萬五千元、發票日
    ：九十五年十月十五日之支票一張。
四、付款人：彰化商業銀行北門分行、發票人：亮相科技股份有
    限公司、帳號：０三─四九二０三─七─０號、支票號碼：
    ＣＩ0000000號、面額：十九萬八千六百元、發票日
    ：九十五年十一月十日之支票一張。


司法院資訊處製作；財團法人民間司法改革基金會備份。
